臺灣高等法院臺南分院刑事判決　　　　100年度上易字第420號
上　訴　人　臺灣嘉義地方法院檢察署檢察官
被　　　告　廖小龍
選任辯護人　羅振宏律師
被　　　告　陶雅青
上列上訴人因被告恐嚇案件，不服臺灣嘉義地方法院100 年度易
字第162 號中華民國100年5月23日第一審判決（起訴案號：臺灣
嘉義地方法院檢察署100年度偵字第313號），提起上訴，本院判
決如下：
    主  文
上訴駁回。
廖小龍緩刑貳年。
    事  實
一、廖小龍與黃建中曾於民國94年間投資賽鴿生意，其等合夥關
    係結束後，黃建中積欠廖小龍若干債務而簽發數紙本票以清
    償債務，因黃建中並未依約兌現清償，嗣經廖小龍、陶雅青
    夫妻追償未果，廖小龍、陶雅青（起訴書誤植為陶雅菁）因
    而心生不滿，竟分別於下列時、地為下列行為：
  (一)廖小龍部分：
  1.廖小龍之妻陶雅青任職於嘉義縣中埔鄉農會（下稱中埔鄉農
    會）之故得以閱覽客戶在中埔鄉農會之帳戶之明細，因而知
    悉黃建中、鍾桂英夫妻曾向親戚調借款項匯入黃建中在中埔
    鄉農會帳戶之情形，因而向他人傳述，引起黃建中、鍾桂英
    不悅，乃於98年1 月20日（起訴書誤載為97年12月間，應予
    更正），至中埔鄉農會查詢陶雅青上開洩密之情事。廖小龍
    認黃建中欠債未清償猶有此舉更加氣憤難消，竟基於恐嚇致
    生危害於安全之犯意，前往中埔鄉農會3 樓辦公室內，徒手
    毆打黃建中（傷害部分未據告訴），並下樓持中埔鄉農會所
    有由其他職員使用之剪刀對黃建中揮舞作勢攻擊，致黃建中
    心生畏懼，足生危害於生命、身體之安全。
  2.廖小龍於98年10月6日下午5時30分許，至黃建中位在嘉義縣
    中埔鄉○○村○○路757 號之住家索討債務未果，怒不可遏
    ，隨手持黃建中所有放置於上開住處門口之鐵鎚一把作勢要
    攻擊黃建中，致黃建中心生畏懼，足生危害於生命、身體之
    安全。
  (二)陶雅青部分：
  1.陶雅青因其夫數度向黃建中追償債務無著，於99年7 月27日
    ，基於恐嚇危害安全之犯意，撥打黃建中上開住處之市內電
    話，向黃建中恫稱：父子死也不夠賠償，要給地下錢莊討債
    等語，使黃建中瞭解其意係暗示如不還錢，其生命、身體將
    可能遭受惡害，以此加害生命、身體之將來惡害通知黃建中
    ，使黃建中心生畏懼，致生危害於安全。
  2.陶雅青又因黃建中未依約清償債務，於99年8 月10日另行基
    於恐嚇危害安全之犯意，撥打黃建中上開住處之市內電話，
    向黃建中恫嚇：要找錢莊、七月開車要小心等語，寓意黃建
    中如不還錢，擬將債權交由地下錢莊以任何脅迫之非法手段
    索討，其生命、身體恐遭惡害，使黃建中心生畏懼，足生危
    害於生命、身體之安全。
二、案經黃建中訴請臺灣嘉義地方法院檢察署檢察官偵查起訴。
    理  由
甲、程序方面：
一、證據能力部分：
    辯護人爭執證人黃建中、鍾桂英及黃彩娥、何金壽於檢察官
    偵查中未經具結無證據能力。惟查：
  (一)證人鍾桂英、黃彩娥、何金壽99年12月16於檢察官訊問時所
    為陳述，業經具結（見交查卷第四十三至四十五頁）在案，
    故並無辯護人所稱未經具結之情形，其證言應有證據能力。
  (二)按刑事訴訟法第158條之3規定：「證人、鑑定人依法應具結
    而未具結者，其證言或鑑定意見，不得作為證據。」所謂「
    依法應具結而未具結者」，係指檢察官或法官依刑事訴訟法
    第175 條之規定，以證人身分傳喚被告以外之人（證人、告
    發人、告訴人、被害人、共犯或共同被告）到庭作證，或雖
    非以證人身分傳喚到庭，而於訊問調查過程中，轉換為證人
    身分為調查時，此時其等供述之身分為證人，則檢察官、法
    官自應依本法第186 條有關具結之規定，命證人供前或供後
    具結，其陳述始符合第158條之3之規定，而有證據能力。本
    件黃建中於偵查中係以告訴人身分向檢察事務官陳述、證人
    鍾桂英及黃彩娥雖係以證人身分向檢察事務官陳述而未具結
    （見交查卷第25頁以下），然非於檢察官或法官面前所為之
    陳述，即與「依法應具結」之要件不合，縱未命其具結，不
    能因陳述人未經具結，即一律適用本法第158條之3之規定，
    排除其證據能力。惟告訴人黃建中、證人鍾桂英及黃彩娥於
    檢察事務官面前所為之陳述，係屬被告以外之人於審判外之
    言詞陳述，因渠等於檢察事務官面前所為之陳述與於原審審
    理時之證詞大致相符，是渠等於檢察事務官詢問筆錄中所為
    之陳述，已非不可或缺，自無必要性，依刑事訴訟法第159
    條第1項之規定，均無證據能力。
二、本件上訴範圍：
    本件起訴書以被告廖小龍有犯罪事實(一)1.、2.所示之二次恐
    嚇犯行，被告陶雅青有犯罪事實(一)1.、2.所示之二次恐嚇犯
    行，並均經原審論罪科刑，檢察官就被告二人對原審此部分
    判決均提起上訴。另起訴書認被告廖小龍尚有於99年8月10
    日撥打黃建中之行動電話，恫稱「要找地下錢莊」等語之恐
    嚇犯行，原審為無罪之諭知，並未經檢察官上訴而告確定，
    故被告廖小龍此部分（被告廖小龍於99年8 月10日撥打黃建
    中之行動電話，恫稱「要找地下錢莊」）之犯行，既經確定
    ，自不在本院審理範圍。
乙、實體方面：
一、訊據被告廖小龍固坦承其於(一)民國98年1 月20日，前往嘉義
    縣中埔鄉○○村○○路75號之嘉義縣中埔鄉農會3 樓辦公室
    前與告訴人發生爭執，並下樓拿剪刀及(二)於98年10月6日17
    時30分許，前往黃建中位在嘉義縣中埔鄉○○村○○路757
    號之住家，並手持黃建中屋內之鐵鎚等情（見本院卷第32頁
    背面），惟矢口否認有何恐嚇犯行，辯稱：伊無恐嚇之意思
    云云。
二、訊據被告陶雅青固坦承：曾於99年農曆7 月間撥打黃建中所
    有之門號0000000000號行動電話催討債務，又於日後（99年
    8 月10）再次撥打黃建中所有之上開行動電話催討債務等情
    （見本院卷第32頁背面），惟矢口否認有何恐嚇犯行，均辯
    伊無恐嚇之意思云云。經查：
三、被告廖小龍部分：
  (一)犯罪事實一(一)1.部分（即被告廖小龍被訴於98年1 月20日，
    在嘉義縣中埔鄉農會3樓辦公室內恐嚇告訴人部分）：
  1.證人黃建中與被告廖小龍因經營賽鴿生意而有債務糾紛，證
    人黃建中仍積欠被告廖小龍款項，尚未清償，迭經被告廖小
    龍、陶雅青催討一情，為證人即告訴人黃建中及鍾桂英（黃
    建中之妻）供明在卷（見原審卷第58、59、111 、118 頁）
    ，是以被告廖小龍與證人黃建中間有債權債務糾紛之事實，
    堪以認定。而98年1 月20日（起訴書原載97年12月間，依卷
    證資料所示，應為98年1 月20日，詳後述）證人黃建中、鍾
    桂英夫妻及證人黃彩娥為查詢被告陶雅青是否洩漏儲戶（即
    黃建中）個人存款資料一事，3 人前往中埔鄉農會尋找證人
    何金壽協助處理。渠等在中埔鄉農會3 樓辦公室內等候證人
    即中埔鄉農會總幹事方清居返回辦公室時，被告廖小龍突然
    出現於該辦公室內，並先毆打證人黃建中頭部後，迅即下樓
    持剪刀折返辦公室，手持利剪高舉欲攻擊證人黃建中，嗣經
    證人何金壽奪下被告廖小龍所持之剪刀，復由證人何金壽、
    方清居等人將被告廖小龍擋開，證人黃建中先行離去該辦公
    室等情，業據證人黃建中、鍾桂英、黃彩娥於原審審理時證
    述明確（見原審卷第63頁至第65頁、第70頁至第74頁、第84
    頁至第86頁、第110頁至第115頁、第120頁至第124頁）。再
    據證人何金壽於原審審理中具結證稱：據聞被告廖小龍與黃
    建中合夥作賽鴿生意而有債務糾紛，當日黃建中表示其個人
    資料外洩，彼夫妻遂前往中埔鄉農會查詢，被告廖小龍突然
    出現於中埔鄉農會3 樓辦公室內，被告廖小龍先徒手毆打黃
    建中頭部，之後伊有看見被告廖小龍手持剪刀在上開3 樓辦
    公室內，驅近黃建中，高舉所持之剪刀作勢要刺黃建中，黃
    建中迅即起身跑出，伊阻攔後被告陶雅青始至3 樓，斯時場
    面混亂，伊與方清居將被告廖小龍與黃建中隔開，伊目睹衝
    突遂央託其他職員報警，警察到場時，黃建中已離開，伊即
    向警察表示係被告廖小龍夫妻吵架等情綦詳（見原審卷第94
    頁至第109 頁）；又證人方清居結證稱：當日由證人何金壽
    找伊到中埔鄉農會3 樓常務監事辦公室討論被告陶雅青有無
    查閱儲戶款項進出情形，事後被告廖小龍進入該辦公室，與
    證人黃建中有言語衝突，但並未見到被告廖小龍有拍打證人
    黃建中頭部，彼2 人爭吵完後，伊與證人何金壽擔憂會有肢
    體摩擦，即將被告廖小龍拉到辦公室外面，事後被告廖小龍
    有再進入該辦公室，斯時有聽到被告陶雅青的叫聲並要阻擋
    被告廖小龍進入辦公室，伊趕到辦公室外面，看到被告廖小
    龍作勢要衝過去，伊又將被告廖小龍抱住，因當時人多且場
    面混亂，沒有注意被告廖小龍手上有無持剪刀等語明確（見
    原審卷第183頁至第202頁）；復參酌證人即中埔鄉農會會務
    股股長張文振結稱：當日其準備茶水進入3 樓常務監事辦公
    室，兩名女性客人坐在一起，男性客人單獨坐，面對窗戶，
    其招待客人後，走出辦公室，有見到被告廖小龍進入該辦公
    室爭吵後離開，又再次看到被告陶雅青在阻擋被告廖小龍，
    並大聲疾呼有事慢慢解決不要那麼衝動一語，之後發生之事
    情並無印象等情（見原審卷第204頁至第214頁）；佐以證人
    即中埔鄉農會會務股股員張隆吉證述：當日其載方清居返回
    中埔鄉農會辦公室，辦公室除了何金壽外，另有兩名女性客
    人及證人黃建中在場，其立即走出辦公室，之後有見到被告
    廖小龍進入該辦公室大聲嚷嚷，後來被告廖小龍離開辦公室
    ，突然前往2 樓會務股辦公室拿剪刀後，又迅往樓上衝過去
    ，其跟隨上樓，有看到辦公室裡面的人出來拉扯，剪刀掉在
    何金壽辦公室前方會客室沙發旁邊等情明確（見原審卷第21
    5頁至第228頁）。
  2.依上開證人鍾桂英、黃彩娥、張文振等人所證，對於案發當
    日之細節，或略有不一，惟其等對於黃建中與被告廖小龍曾
    於上開時地發生肢體衝突一節之供述，則無二致；另證人何
    金壽固對於證人黃彩娥是否於上開時間陪同證人黃建中夫妻
    前往中埔鄉農會一情無從確認一情、證人方清居、張隆吉無
    法確認被告廖小龍於第2次前往3樓辦公室時是否進入辦公室
    內各節，蓋係事發時間久遠，且當日被告廖小龍與證人黃建
    中發生爭執之際，情形混亂致無從記憶，且衡之一般人對於
    一件事情經過一段時日後之多次陳述，已難期其完全一致，
    而隨著時間流逝，人之記憶難免漸趨模糊，尤其對案發經過
    之細節更容易模糊淡忘，或與平常事務結合而產生記憶干擾
    現象，此乃人之記憶不可避免之自然缺陷；再者或係其等所
    處位置目睹被告廖小龍、證人黃建中爭執階段之先後，省略
    片段情節，或因陳述方式之詳簡有異導致陳述略有差異，倘
    其主要陳述一致，應得採為裁判之基礎，非謂其中有一部分
    互有出入，即認全部均屬無可採取。是以告訴人黃建中與被
    告廖小龍曾於上開時地發生肢體衝突一節，應可認定。
  3.再參酌證人黃建中積欠被告廖小龍款項，迭經被告廖小龍催
    討，證人黃建中與鍾桂英與被告夫妻間已有嫌隙；且當日在
    場者目睹被告廖小龍與證人黃建中之衝突，尚且報警，業據
    證人方清居、張隆吉證述明確，惟將報案理由說成廖小龍與
    其妻陶雅青口角（見原審卷第188、226頁），有中埔分局中
    埔派出所一般陳報單及案件紀錄表可稽（見交查2079號卷第
    9 -10頁）。衡諸當時情況,倘非激化程度甚深，已足使證人
    黃建中心生畏懼，何以須立即報警處理，堪認前揭時間，證
    人黃建中夫妻與證人黃彩娥為確認個人存款資料是否保密乙
    事前往中埔鄉農會3 樓常務監事辦公室，而由證人何金壽協
    助處理，事後證人方清居等人亦同前來討論上開事宜，被告
    廖小龍獲訊到該辦公室內，與證人黃建中發生衝突後，旋即
    下樓持剪刀迅至該辦公室內，作勢欲攻擊證人黃建中，因場
    面激烈而遭證人何金壽、方清居及其他農會職員勸阻區隔，
    嗣報警處理，而證人黃建中夫妻先行離去現場之情明確。
  4.被告廖小龍辯護人雖辯以：證人方清居供稱：「因當時人多
    且場面混亂，沒有注意被告廖小龍手上有無持剪刀」等語；
    另證人張隆吉供稱：「有看到辦公室裡面的人出來拉扯，剪
    刀掉何金壽辦公室前會客室沙發旁邊（地毯上）」等情明確
    ，被告確未持剪刀入何金壽之辦公室對人在辦公室內之黃建
    中作勢揮舞云云，惟證人方清居僅係供稱：「沒有注意被告
    廖小龍手上有無持剪刀」等語（見原審卷第187 頁），自不
    能推論「被告確未持剪刀入何金壽之辦公室對人在辦公室內
    之黃建中作勢揮舞」；再依證人張隆吉證稱：「（你看到陶
    雅青拉住廖小龍地點是在常務監事辦公室的裡面還起外面）
    他那算是三樓要進去常務監事（辦公室）外面有一個自動門
    ，自動門進去那個算外面會客室旁邊而已，沙發的旁邊」、
    「我知道他有拿剪刀上去，他們兩個當時在拉扯」、「他那
    時候還那裡拉扯，我看到剪刀掉旁邊，在自動門那邊」、「
    不知道誰把他搶過去，還是掉下去什麼，掉在會客室沙發旁
    邊的花瓶、地毯那裡（見原審卷第223、224頁），足認被告
    廖小龍確有持剪刀至三樓常務監事辦公室自動門內之會客室
    ，並發生拉扯，有人勸阻，並搶下剪刀，但剪刀仍掉（在自
    動門）旁邊（地毯上），且被告廖小龍確有持剪刀對黃建中
    揮舞等情，業據證人黃建中、鍾桂英、黃彩娥證述明確，已
    如上述，被告廖小龍亦自承：我有要打告訴人，我在該處的
    三樓持剪刀想要嚇嚇告訴人，但是一進門就被總幹事支開了
    （見交查卷17頁），自不能以證人方清居僅係供稱：「沒有
    注意被告廖小龍手上有無持剪刀」等語，遽為有利被告廖小
    龍之認定，而認被告廖小龍上訴意旨所辯伊確未持剪刀入何
    金壽之辦公室對人在辦公室內之黃建中作勢揮舞」云云，為
    可採憑。
  5.關於上開事實發生之時間，據證人方清居於原審審理中證述
    ：被告廖小龍夫妻與證人黃建中夫妻在中埔鄉農會發生衝突
    而報警處理之情形僅有該次等語（見原審卷第198 頁），參
    以嘉義縣警察局中埔分局警員前往處理時，並有製作受理各
    類案件紀錄表及員警工作記錄簿，而其上記載之日期均為98
    年1 月20日乙節，並有嘉義縣警察局中埔分局99年9月5日嘉
    中警偵字第0990010595號函檢送之嘉義縣警察局中埔分局中
    埔派出所一般陳報單、受理各類案件紀錄表、員警工作記錄
    簿等件在卷足憑（見偵查卷第8 頁至第11頁），足認上開證
    人黃建中等人前往中埔鄉農會與被告廖小龍發生爭執之時間
    為98年1 月20日，起訴書所載之時間為97年12月間，容有誤
    認，爰予以更正。
  (二)犯罪事實一(一)2.部分（即被告廖小龍被訴於98年10月6 日，
    在告訴人黃建中前開住處內恐嚇告訴人部分）：
  1.查被告廖小龍於98年10月6日下午5時30分許，至證人黃建中
    位在嘉義縣中埔鄉○○村○○路757 號之住家索討債務，商
    談數語後，被告廖小龍即持證人黃建中上開住處門口所放置
    之鐵鎚，作勢欲攻擊證人黃建中，證人黃建中因害怕緊張，
    對於被告廖小龍當日言語內容已不復記憶一節，業據證人黃
    建中於原審審理中證述明確（見原審卷第65頁至第67頁、第
    75頁至第77頁）；核與證人鍾桂英於原審審理中稱：98年10
    月6 日被告廖小龍前往彼住處索討欠債，進門後即不斷辱罵
    ，隨即又往在其住處客廳門口處拿起彼家中鐵鎚對著證人黃
    建中辱罵，且作勢要毆打黃建中，被告廖小龍暴力的舉動讓
    人感覺非常害怕，其子適巧正要出門上學，彼要求其子暫勿
    外出，以免彼等遭被告廖小龍持鐵鎚毆擊，被告廖小龍手持
    鐵鎚時，並未喝令彼不要說話，事後證人黃建中趁隙將被告
    廖小龍手中的鐵鎚奪下等情合致（見原審卷第115頁至第118
    頁、第125頁至第129頁）。
  2.證人黃建中所提出之錄音光碟經原審勘驗發現，錄音內容無
    法清晰確認係何人之聲音及詳細之對話內容，致無從發現事
    發當時之全貌，惟隱約可辨識對話內容有提及金額，斷斷續
    續有男聲，並有男聲、女聲夾雜之情形，對話語調有爭吵狀
    ，約於錄音時間9 分32秒許，有一男聲陳述某日日期等情，
    此有原審勘驗筆錄在卷可稽（見原審卷第259 頁），參酌證
    人黃建中證陳：上開錄音時間9分許前所為之錄音內容為98
    年10月6 日被告前往其住處，持鐵鎚與之發生爭執之情，其
    中男聲除其本人外，另為其子之聲音等語（見原審卷第259
    頁）。又上開錄音光碟係證人黃建中自其錄影設備拷貝至光
    碟過程中，因人為操作因素，致使事發當時之全貌無法呈現
    ，而殘留之錄音內容縱未顯示被告廖小龍對證人黃建中有何
    恐嚇言詞，然觀諸上開錄音內容之爭執、對話者語調急促高
    昂之情，可推知上開光碟錄音當時，對話當事人間陷入極為
    緊張之氛圍，被告廖小龍復坦承其98年10月6 日曾前往被告
    住處，並持有黃建中家中之鐵鎚，已如上述，苟被告廖小龍
    並與黃建中發生言詞衝突，且無恐嚇之犯行，為何當時當事
    人間對話之氛圍如此緊張？益徵證人黃建中、鍾桂英前揭所
    證「被告廖小龍前往索討欠債，進門後即不斷辱罵，隨即又
    往在其住處客廳門口處拿起黃建中家中鐵鎚對著證人黃建中
    作勢要毆打黃建中」等情為真。
  3.至被告廖小龍及其辯護人辯稱：被告廖小龍因受激怒而衝動
    拿起一旁鐵鎚叫鍾桂英閉嘴，並非持鐵鎚作勢攻擊黃建中云
    云，惟被告廖小龍於前述時地舉起鐵鎚作勢攻擊黃建中一節
    ，業據告訴人黃建中、證人鍾桂英證述在卷（見交查卷第6
    頁、原審卷第117 頁），參以證人黃建中證稱：「我看他要
    放下來，趁他不注意趕快搶下來，不然要被他打到」、「（
    他舉高的時候你把它搶下來？）趁他不注意的時候，他放下
    來我就趕快搶下來」（見原審卷第76- 77頁），苟被告廖小
    龍因受激怒而衝動拿起一旁鐵鎚叫鍾桂英閉嘴，並非以鐵鎚
    作勢攻擊黃建中，為何證人黃建中因「害怕被被告廖小龍打
    到」之故，要趁被告廖小龍不注意趕快把鐵鎚搶下？且證人
    鍾桂英證稱：「（當時他的手是往下下垂的是不是？）就是
    這樣拿著（手比往下動作？）拿著」（見原審卷第128 頁）
    ，故證人鍾桂英對於當時被告廖小龍持鐵鎚之手是否向下一
    節，並未為肯定或否定之回答，被告廖小龍辯護人辯護意旨
    狀以：「鍾桂英於原審證述廖小龍手握鐵鎚之手呈下垂狀態
    」云云，要與原審筆錄記載之證人鍾桂英供述之情形不符，
    並無可採，自不得援引作為有利被告之認定。
  4.證人鍾桂英於原審審理時，經檢察官詰問「那時他（被告廖
    小龍）作勢要打的人是要打你還是打黃建中」時，明確且肯
    定的供稱「打黃建中」（見原審卷第117 頁），蓋不論被告
    作勢要攻擊者係黃建中或鍾桂英，並不影響被告廖小龍恐嚇
    犯行之成立，此就告訴人黃建中據以提起告訴使被告廖小龍
    受刑事訴追之目的而言，並無二致，若被告廖小龍欲攻擊之
    對象為告訴人之配偶鍾桂英而非告訴人本人，身為告訴人配
    偶鍾桂英並無顛倒事實，衡情並無改稱被告所攻擊之對象為
    鍾桂英，而非黃建中之必要，足認證人鍾桂英供稱：被告作
    勢要攻擊者係黃建中，並非鍾桂英一節，並非子虛。
  (三)據上所陳，前揭被告廖小龍分別所持之剪刀及鐵鎚均係金屬
    材質，被告如持以揮舞、作勢毆擊，客觀上顯然足以使人心
    生畏懼，從而被告廖小龍辯稱並無恐嚇證人黃建中之上開言
    行云云，自屬卸責之詞，不足採信。從而，證人黃建中因被
    告廖小龍分別於上開時、地，持剪刀、鐵鎚作勢攻擊，因而
    心生畏懼，致危害於安全，已如前述，故被告廖小龍所為以
    加害生命、身體之事，恐嚇他人致生危害安全之犯行，足堪
    認定。
四、被告陶雅青部分：
  (一)關於犯罪事實一(二)1.被告陶雅青於99年7 月27日恐嚇黃建中
    部分：
  1.被告陶雅青因其夫廖小龍數度向黃建中追償債務無著，於99
    年7 月27日，撥打證人黃建中上開住處之市內電話，先行向
    證人黃建中催討欠款，因證人黃建中並未清償，遂對證人黃
    建中恫稱：父子死光還不夠，要給地下錢莊討債等語，暗示
    證人黃建中如不還錢，其生命、身體將可能遭受惡害等情，
    業據有告訴人黃建中所具之告訴狀及據證人鍾桂英於原審審
    理中證述在卷，因告訴人黃建中家中有電話擴音設備，故其
    配偶鍾桂英在旁亦得以聽聞明確，亦有證人鍾桂英供述可參
    （見他字卷第1頁、原審卷第132、261頁）。
  (二)關於犯罪事實一(二)2.被告陶雅青於99年8 月10日恐嚇黃建中
    部分：
  1.被告陶雅青於99年8 月10日再次撥打證人黃建中上開住處之
    市內電話，催討債務，復因證人黃建中仍未清償，又向證人
    黃建中恫嚇揚言要找錢莊、全家死光還不夠，七月開車要小
    心，寓意證人黃建中如不還錢，擬將債權交由地下錢莊以任
    何脅迫之非法手段索討，與地下錢莊分攤所得款項亦甘願，
    其生命、身體恐遭惡害，證人黃建中因畏懼而不敢返家等情
    ，業據證人黃建中、鍾桂英於原審審理中證述明確（見原審
    卷第80頁至第83頁、第131-132頁），因告訴人黃建中家中
    有電話擴音設備，故其配偶鍾桂英在旁亦得以聽聞明確，亦
    有證人鍾桂英供述可參（見他字卷第1頁、原審卷第132、26
    1頁）。
  (三)查被告陶雅青有上開二次恐嚇犯行，業據證人黃建中及鍾桂
    英指述如上，復參酌被告二人自承因黃建中積欠其賽鴿之合
    夥款，屢經被告二人催討不還，被告廖小龍夫妻與告訴人黃
    建中夫妻間早有怨隙等情，已如上述，被告陶雅青亦供稱：
    「（上開二次電話催討）因為他們不還錢，我很氣」（見原
    審卷第262 頁）則被告陶雅青在上開時間以電話向告訴人黃
    建中催討債務無著，氣急敗壞之下出言恐嚇，亦與常情無悖
    ，益徵告訴人夫妻上開指述，並非無稽。被告陶雅青辯稱伊
    並無恐嚇之犯行云云，並無足取。
  (四)證人黃建中所提出之錄音光碟經原審勘驗發現，錄音內容無
    法清晰確認係何人之聲音及詳細之對話內容，致無從發現事
    發當時之全貌，惟隱約可辨識對話內容有提及金額，斷斷續
    續有男聲，並有男聲、女聲夾雜之情形，對話語調有爭吵狀
    一情，已如前述。約於錄音時間9 分35秒許後，錄音內容有
    男聲、女聲，女聲聲音急促高昂並有爭執之情形，持續至錄
    音時間約15分49秒許等情，並有原審前開勘驗筆錄在卷可稽
    （見原審卷第259頁）。證人黃建中雖證陳：「時間9分35秒
    以後之錄音內容，已無法記憶係何時之錄音，其中女聲是被
    告陶雅青，另男聲有我跟被告廖小龍，女聲的部分也有一些
    是我太太鍾桂英，因為在打電話的時候，我們是用擴音的，
    ．．．改稱我記錯了，後面電話的部分沒有鍾桂英之聲音」
   （見原審卷第259至260 頁），則告訴人黃建中既無法記憶上
    開錄音光碟9 分35秒以後之錄音內容係何時所錄，自不能作
    為被告陶雅青有上開犯罪事實一(二)1.2.犯行之佐證，惟被告
    陶雅青對於曾經撥打電話向證人黃建中催討債務，且其催討
    無著，非常生氣一節並不爭執，業如上述，而上開證人黃建
    中、鍾桂英二人之證述內容大致互核相符，並無矛盾或不合
    常情之處，益徵證人黃建中、鍾桂英前開所證，堪信為真。
五、按恐嚇乃以將加害之事實，通知被害人，使其生畏懼之心為
    已足，凡以加害人之生命、身體、自由、名譽或財產，使人
    心生畏怖之心理者均屬之，而恐嚇之方法，包括使用言語、
    文字、動作、明示或默示等方式，且惡害通知之方式，直接
    或間接、書信或電話通知等均無不可，且不以發生實害為必
    要。是被告陶雅青向黃建中分別於上開時間稱：告訴人父子
    死也不夠賠償、要給地下錢莊討債、七月開車要小心等語，
    顯足使黃建中瞭解其意係不滿未依約清償欠款，如不照其意
    思清償債務，生命、身體，有遭受不法惡害之可能，且黃建
    中於本院審理中證稱其聽聞上開言詞後，心生畏懼，甚或不
    敢返家等語，有如前述，足見被告陶雅青上開言詞已對黃建
    中造成心理上強大威脅與壓力，而心生畏懼，致生危害於安
    全，應無可疑。至被告陶雅青辯稱僅係勸導黃建中要有良心
    否則會遭天譴云云。然查，被告陶雅青既係因黃建中未能如
    期清償積欠被告廖小龍之債務，始對黃建中告以上開不利言
    詞，自難謂其無透過以上開不利言詞恫嚇黃建中之方式，使
    黃建中心生畏懼，進而達到迫使黃建中清償債務之故意；且
    被告陶雅青係於催討債務之過程中對黃建中告以上開不利之
    言詞，則被告陶雅青於對黃建中告以上開不利言詞時，應無
    和顏悅色之理；況以上開不利言詞提醒或勸導他人免遭天譴
    亦與常情不符，是被告陶雅青前揭所辯亦非可採。綜上，黃
    建中因被告陶雅青分別於上開時、地，以電話恫稱前開不利
    言詞，因而心生畏懼，致危害於安全，已如前述，故被告陶
    雅青所為以加害生命、身體之事，恐嚇他人致生危害安全之
    犯行，亦堪以認定。
六、據上所述，本件事證明確，被告廖小龍、陶雅青如事實欄所
    載之犯行洵堪認定，應予依法論科。
七、按恐嚇罪，所稱以加害生命、身體、自由、名譽、財產之事
    ，恐嚇他人者，係指以使人生畏怖心為目的，而通知將加惡
    害之旨於被害人而言，最高法院52年台上字第751 號著有判
    例。又刑法第305 條之恐嚇罪，其構成要件，於行為人之主
    觀意圖上，只要行為人對於惡害之內容具有認識，並有恐嚇
    行為之實施，即得謂有恐嚇之故意，至行為人對於惡害實際
    發生之可能性，有無實現惡害之意思及其最終之目的或動機
    何在，均不在所問，則本件被告廖小龍分別於前揭時、地，
    分持剪刀、鐵鎚作勢欲攻擊黃建中之行為表達；被告陶雅青
    各於上開時間，以電話傳述前揭不利言詞，衡諸一般經驗法
    則，實已足認被告廖小龍、陶雅青對其等所為上開行為及言
    詞之表達內容具有一定之惡害認識，而可認被告廖小龍、陶
    雅青係出於恐嚇之犯意為上開行為，且足使黃建中心生畏怖
    。核被告廖小龍如事實欄一(一)1.2.；被告陶雅青如事實欄一
    (二)1.2.所為，均係犯刑法第305 條之以加害生命、身體之事
    恐嚇他人致生危害安全罪。被告廖小龍先後於不同時、地，
    分持剪刀、鐵鎚以作勢攻擊黃建中之方式恐嚇黃建中；被告
    陶雅青分別於上開時間，各以電話傳述前開不利言詞恐嚇黃
    建中，其等上揭各2 次之恐嚇犯行，各次之犯罪地點、時間
    均有所區隔，顯屬各起犯意，應分論併罰。另檢察官認被告
    陶雅青如事實欄一(二)1.2.所為犯行，係被告陶雅青基於接續
    之犯意而賡續為之，為接續犯之實質上一罪乙節，惟被告陶
    雅青前揭各次所為，業已逾10餘日，時間已足以區隔，已如
    前述，自應予以分論併罰而非論以接續犯，併予敘明。
八、原審以被告二人罪證明確，應予適用刑法第305 條、第41條
    第1項前段、第51條第6款、第74條第1項第1款，刑法施行法
    第1條之1第1項、第2項前段之規定，並審酌被告廖小龍、陶
    雅青均係高職畢業之智識程度，且均任職於中埔鄉農會，其
    夫妻自陳：育有2 子，分別就讀國小1年級、3年級，被告廖
    小龍母親健在，年已73，其父已過世，被告陶雅青原生家庭
    之父母均健在，毋庸其照顧扶養，被告廖小龍月收入約4 萬
    餘元、被告陶雅青月收入約3 萬餘元等家庭生活狀況，又被
    告廖小龍與告訴人間因有投資債務糾紛，被告夫妻不思理性
    解決，或循法律程序主張債權，竟以恐嚇危害安全之方式，
    企圖迫使告訴人心生畏懼而清償債務，其犯罪手段自屬可議
    ；又其等犯罪後，始終否認有何恐嚇之犯行；惟衡諸被告夫
    妻此次犯行所造成之損害，告訴人夫妻陸續以錄音方式蒐證
    ，可見被告2 人之恐嚇舉止、言詞已對告訴人造成之心理壓
    迫，但程度尚非嚴重；再查告訴人自承積欠被告廖小龍款項
    ，迭經被告2 人催討，其間清償部分金額，迄今仍積欠百萬
    餘元（見原審卷第62頁）；是以綜上各情觀之，告訴人確實
    欠缺還款誠意，導致被告廖小龍、陶雅青情緒氣憤，釀生本
    件恐嚇犯行；被告陶雅青前無犯罪紀錄，有臺灣高等法院被
    告前案紀錄表附卷可參，素行非惡等一切情狀，核情量處如
    附表一、二所示之刑，並對被告廖小龍、陶雅青分別定應執
    行之刑為90日及50日，及諭知易科罰金之折算標準，另衡酌
    被告陶雅青未曾受有期徒刑以上刑之宣告，有臺灣高等法院
    被告前案紀錄表可按，就原審審理訊問及當庭觀察所得，被
    告陶雅青與其夫之互動，係極度尊重其夫意見，於上開中埔
    鄉農會與黃建中發生爭執時，猶奮力阻擋被告廖小龍免其釀
    成更嚴重之犯行，本件之始由發生，僅因黃建中積欠債務久
    未歸還，影響其等經濟狀況，憤而有上開如事實欄之犯行，
    審度其所犯情節及危害程度，此舉雖屬法所不許，然其主觀
    惡性並非重大，其因一時失慮，偶罹刑典，雖未坦承犯行，
    且於原審審理中已有和解意願，然告訴人要求以所積欠債務
    之全額作為和解金額，致雙方無法達成和解，足認被告陶雅
    青經此偵、審教訓後，能知所警惕，信無再犯之虞，原審認
    尚無逕對被告施以短期自由刑之必要，為期其能有效回歸社
    會，故對被告宣告之刑，以暫不執行為適當，爰依刑法第74
    條第1項第1款規定，併予宣告緩刑2 年，以啟自新，經核其
    認事用法俱無不合，量刑亦稱妥適，檢察官據告訴人具狀請
    上訴意略以：被告廖小龍、陶雅青2人於審理中矢口否認犯
    行，毫無悔悟之心，且被告2人多次以恐嚇之方式催討債務
    ，實已造成告訴人之生活定有極大之影響，斷無僅科處被告
    廖小龍應執行拘役90日、被告陶雅青應執行拘役50日之理云
    云，空言指摘原判決不當，並無可取，為無理由，檢察官上
    訴，應予駁回。
九、查被告廖小龍前雖於96年因賭博案件，經原審法院判處有期
    徒刑五月，緩刑二年，現已緩刑期滿（98年5 月30日期滿）
    ，有本院公務電話查詢紀錄表在卷可憑（見本院卷第62頁）
    。刑之宣告未經撤銷，其刑之宣告失其效力，有卷內前科表
    可查。此種情形，即與未曾受有期徒刑以上刑之宣告者相同
    ，自與刑法第74條第1項第1款相符（87年度台非字第56號判
    決參照）。經此偵序教訓，應知警惕諒無再犯之虞，且被告
    廖小龍於本院審理期間已與告訴人就本案達成民事調解，有
    原審法簡易庭調解筆錄可稽（見本院卷第45頁）。本院認所
    宣告之刑，以暫不執行為適當，併諭知緩刑二年，以勵自新
    。
十、本件原審判決主文欄第一、二項關於被告二人應執行拘役九
    十日及五十日部分，均漏未諭知易科罰金之折算標準，業經
    原審於100年6月27日裁定更正，併予敘明。
十一、起訴書將被告陶雅青誤植為被告陶雅菁，業據本院更正如上
    。
據上論結，應依刑事訴訟法第368 條，刑法第74條第1項第1款，
判決如主文。
本案經檢察官許美女到庭執行職務。
中    華    民    國   100    年    9     月    29    日
                  刑事第六庭    審判長法  官  董武全
                                      法  官  林英志
                                      法  官  孫玉文
以上正本證明與原本無異。
不得上訴。
                                      書記官  王薇潔
中    華    民    國   100    年    9     月    29    日
中華民國刑法第305條
（恐嚇危害安全罪）
以加害生命、身體、自由、名譽、財產之事，恐嚇他人致生危害
於安全者，處2年以下有期徒刑、拘役或3百元以下罰金。
附表一：被告廖小龍部分
┌───┬───────────┬─────────────────┐
│編號  │犯罪事實              │論罪科刑                          │
├───┼───────────┼─────────────────┤
│  一  │犯罪事實一(一)1.98年1 月│廖小龍犯恐嚇危害安全罪，處拘役伍拾│
│      │20日部分              │日，如易科罰金，以新臺幣壹仟元折算│
│      │                      │壹日。                            │
├───┼───────────┼─────────────────┤
│  二  │犯罪事實一(一)2.98年10月│廖小龍犯恐嚇危害安全罪，處拘役伍拾│
│      │6日部分               │日，如易科罰金，以新臺幣壹仟元折算│
│      │                      │壹日。                            │
└───┴───────────┴─────────────────┘
附表二：被告陶雅青部分
┌───┬───────────┬─────────────────┐
│編號  │犯罪事實              │論罪科刑                          │
├───┼───────────┼─────────────────┤
│  一  │犯罪事實一(二)1.99年7 月│陶雅青犯恐嚇危害安全罪，處拘役參拾│
│      │27日部分              │日，如易科罰金，以新臺幣壹仟元折算│
│      │                      │壹日。                            │
├───┼───────────┼─────────────────┤
│  二  │犯罪事實一(二)2.99年8 月│陶雅青犯恐嚇危害安全罪，處拘役參拾│
│      │10日部分              │日，如易科罰金，以新臺幣壹仟元折算│
│      │                      │壹日。                            │
└───┴───────────┴─────────────────┘